【裁判字號】    97,上易,138
【裁判日期】    971203
【裁判案由】    分配表異議之訴
【裁判全文】
臺灣高等法院民事判決                 97年度上易字第138號
上  訴  人  甲○○
被上訴人    戊○○
兼上一人
訴訟代理人  丁○○
被上訴人    乙○○
訴訟代理人  丙○○
上列當事人間分配表異議之訴事件，上訴人對於中華民國96年12
月31日臺灣臺北地方法院96年度訴字第8059號第一審判決提起上
訴，本院於97年11月19日言詞辯論終結，判決如下：
    主  文
上訴駁回。
第二審訴訟費用由上訴人負擔。
    事實及理由
甲、程序方面：
一、按未於準備程序主張之事項，除有下列情形之一者外，於準
    備程序後行言詞辯論時，不得主張之：(一)法院應依職權調查
    之事項；(二)該事項不甚延滯訴訟者；(三)因不可歸責於當事人
    之事由不能於準備程序提出者；(四)依其他情形顯失公平者。
    民事訴訟法第276條第1項定有明文。
二、本件本院係於民國（下同）97年10月17日準備程序終結，嗣
    上訴人於97年11月19日本院言詞辯論時，具狀表示其於96年
    8 月21日在原審提出之「民事分配表異議之訴狀」尚具有不
    當得利返還請求權，請本院併為審判云云（見本院卷第111
    頁）。惟觀諸其於96年8月21日提出之上開書記狀內容，絲
    亳未敘及不當得利之相關主張，且其此部分主張係於本院準
    備程序終結後所提出，與民事訴訟法第276條第1項之規定未
    符，本院自毋庸審酌上訴人此部分之主張，合先敘明。
乙、實體方面：
一、上訴人起訴主張：
    (一)因上訴人向被上訴人戊○○、丁○○、乙○○（以下簡稱
      被上訴人，單指其中1人時則逕稱其名）分別借款，並提
      供上訴人所有之不動產為擔保，而設定第三、第四順序之
      抵押權予上開被上訴人。嗣訴外人鵬瑋國際有限公司向臺
      灣臺北地方法院執行處（下稱原審法院民事執行處）聲請
      強制執行上訴人之前開不動產（案號為94年度執字第2194
      2號），被上訴人等均聲明參與分配。因原審法院民事執
      行處於96年7月26日依被上訴人等前所為之異議內容更正
      分配表，故上訴人於96年8月21日收到之當日以本件書狀
      為反對之陳述，併同提起分配表異議之訴。
    (二)上訴人對於向戊○○、丁○○各借款新台幣（下同）400,
      000元乙節，沒有意見；但上訴人僅向乙○○借款500,000
      元，且其於交付借款時已先預扣3個月之利息45,000元，
      故實際僅向其借款455,000元；又上訴人嗣後曾匯還本金
      200,000元予乙○○，故其得分配之本金僅為255,000元。
      此外，被上訴人等申報之違約金債權均違反民法第205條
      規定，故對超過年息百分之20部分無請求權；又若認違約
      金無上開規定之適用，請鈞院斟酌違約金過高而予以酌減
      至年息百分之20等語（上訴人於原審聲明：臺灣臺北地方
      法院94年執字第21942號強制執行程序於96年7月26日作成
      之更正分配表中次序13之戊○○之債權總額及分配金額均
      改為559,123元；次序14丁○○之債權總額及分配金額均
      改為559,123元；次序15乙○○之債權總額及分配金額均
      改為313,545元。原審為上訴人敗訴之判決，上訴人聲明
      不服提起上訴）。併為上訴聲明：原判決廢棄；臺灣
      臺北地方法院94年度執字第21942號強制執行事件，96年7
      月26日所製作之分配表次序第13被上訴人戊○○分配金額
      748,480元應更正為559,123元；次序第14被上訴人丁○○
      分配金額748,480元應更正為559,123元；次序第15被上訴
      人乙○○分配金額1,194,700元應更正為313,545元。
二、被上訴人則以：
    (一)戊○○、丁○○部分：上訴人在92年10月30日向渠等各借
      款400,000元，並約定逾期清償時，每萬元每日應支付20
      元之違約金，且設定之抵押權為普通抵押權。渠等於陳報
      債權時已將違約金減縮為每萬元每日12元，可謂合理。
    (二)乙○○部分：上訴人於92年11月5日向渠借款650,000元，
      並約定逾期清償時，每萬元每日應支付20元之違約金，且
      設定600,000元之普通抵押權；上訴人主張已還款部分，
      應由其舉證證明；由上訴人於原審96年8月21日提出之書
      狀格式、內容等，可知其是要提起分配表異議之訴，而不
      是要為反對之陳述。
    (三)戊○○、丁○○、周巧華共同部分：抵押權所擔保範圍為
      原債權、利息、遲延利息、違約金及實行抵押權之費用，
      故渠等自得將違約金列入分配。原審法院民事執行處誤認
      渠等之抵押權為最高限額抵押權，以致指定於96年3月23
      日實行分配之分配表內容有誤，渠等分別於96年3月2日、
      3 月5日向原審法院民事執行處聲明異議，經轉知其他債
      權人及債務人後，並無人為反對之陳述，原審法院民事執
      行處遂於96年7月26日作成更正分配表，因上訴人未依規
      定為反對之陳述，故已不得再為爭執等語置辯。均併為答
      辯聲明：駁回上訴。
三、本件係因訴外人鵬瑋國際有限公司向原審法院民事執行處聲
    請強制執行上訴人之不動產（案號為94年度執字第21942號
    ），被上訴人等人聲明參與分配，原審法院民事執行處於96
    年2月4日以被上訴人抵押權登記之債權額作成分配表，並指
    定於96年3月23日下午3時實行分配。嗣乙○○於96年3月2日
    聲明異議；戊○○與丁○○亦於96年3月5日聲明異議，因無
    人於分配期日到場，原審法院民事執行處因而轉知聲明異議
    之情予其他併案債權人、參與分配債權人及上訴人，但無人
    為反對之陳述。原審法院民事執行處遂於96年7月26日更正
    分配表，將被上訴人等人之抵押權改為普通抵押權，並將其
    等陳報之違約金債權列入分配（分配次序如下：13戊○○、
    分配金額748,480元；14丁○○、分配金額748,480元；15乙
    ○○、分配金額1,194,700元），且以96年7月26日北院錦94
    執壬字第21942號民事執行處函檢附更正之分配表，通知債
    權人及債務人（含本件上訴人及被上訴人），並於說明欄內
    註明：「．．．，債權人或債務人對於更正之分配表，如於
    受送達3日內不為反對之陳述者，視為同意依更正分配表實
    行分配」等語。上訴人於96年8月21日收受更正分配表，未
    向原審法院民事執行處為反對之陳述，卻於當日向原審地方
    法院提出「民事分配表異議之訴狀」之事實，除為兩造所不
    爭執外，並經本院依職權調閱原審法院民事執行處94年度執
    字第21942號核閱屬實（見該執行卷宗第2宗內乙○○96年3
    月2日提出之異議狀；戊○○、丁○○96年3月5日提出之異
    議狀、原審法院執行96年7月26日北院錦94執壬字第21942號
    民事執行處函暨檢附更正之分配表、96年8月21日將上開函
    及更正分配表送達上訴人之送達證書，以及原審卷第2頁至
    第6頁）。
四、上訴人主張因其於96年8月21日收受更正分配表，於當日向
    原審地方法院提出之「民事分配表異議之訴狀」，係為強制
    執行法第40條之1第2項之反對陳述，以及併依同法第41條第
    1項規定提起分配表異議之訴乙節，為被上訴人等所否認，
    並以前詞置辯。是本件本院應審究之事項為：(一)上訴人向原
    審地方法院提出之「民事分配表異議之訴狀」，其性質為何
    ？(二)上訴人得否依同法第41條第1項提起分配表異議之訴？
    爰分項析述如下：
    (一)上訴人向原審地方法院提出之「民事分配表異議之訴狀」
      ，屬分配表異議之訴之書狀：
      按債權人或債務人對於分配表所載各債權人之債權或分
        配金額有不同意者，應於分配期日1日前，向執行法院
        提出書狀，聲明異議。執行法院對於前條之異議認為正
        當，而到場之債務人及有利害關係之他債權人不為反對
        之陳述或同意者，應即更正分配表而為分配。依第40條
        第1項更正之分配表，應送達於未到場之債務人及有利
        害關係之他債權人；前項債務人及債權人於受送達後3
        日內不為反對之陳述者，視為同意依更正分配表實行分
        配。其有為反對陳述者，應通知聲明異議人。強制執行
        法第39條第1項、第40條第1項、第40條之1分別定有明
        文。由上開規定可知，收受執行法院依第40條第1項更
        正分配表之債權人或債務人，若要依第40條之1第2項為
        反對陳述時，應向執行法院為之。
      原審法院民事執行處於96年7月26日係以北院錦94執壬
        字第21942號民事執行處函檢附更正之分配表，通知債
        權人及債務人（含本件上訴人及被上訴人）時，並於說
        明欄內註明：「．．．，債權人或債務人對於更正之分
        配表，如於受送達3日內不為反對之陳述者，視為同意
        依更正分配表實行分配」等語，故上訴人於96年8月21
        日收受更正分配表後，若有反對之陳述，應向原審法院
        民事執行處為之，俾使執行處承辦人員得以知悉該事件
        有無為反對陳述之人，而能依第40條之1第2項之規定，
        依更正分配表實施分配或通知聲明異議之人，而非逕向
        原審法院民事庭提起訴訟。且上訴人於96年8月21日收
        受原審法院民事執行處寄送更正之分配表後，並未向原
        審法院民事執行處為反對之陳述，業據原審院民事執行
        處96年10月23日函覆明確（見原審卷第27頁）。
      觀諸上訴人向原審法院提出之「民事分配表異議之訴狀
        」，其於書狀狀首記載「民事分配表異議之訴狀」，並
        於稱謂欄記載原告、被告等；於狀內載明「為提起更正
        分配表異議之訴事」，並記載「應受判決事項之聲明」
        、「事實及理由」，狀末並載明此致「臺灣臺北地方法
        院民事庭」公鑒，有上開書狀一份存卷可參（見原審卷
        第2頁至第6頁），故依該書狀之格式與內容，應認上訴
        人係要提起分配表異議之訴，是以法院之收狀處人員自
        須將該書狀依提起分配表異議之訴程序辦理。
      原審於受理後，為求慎重，又以書面向上訴人查詢有無
        向同院民事執行處為反對之陳述，以及其提起本件分配
        表異議之訴法律依據為何（見原審卷第18頁、第22頁）
        ？惟上訴人於96年12月23日由訴訟代理人陳福寧律師提
        出之準備狀仍記載：「原告係針對鈞院民事執行處96年
        7月26日北院錦字第94年執壬字第21942號函檢送之更正
        分配表提起分配表異議之訴」、「原告縱未於3日內為
        反對之陳述，僅為視為同意依更正分配表實行分配而已
        ，並未產生失權之效果。故而，不影響本件訴訟之提起
        」、「所謂反對之陳述，並無規定以何種方式為之，原
        告以提起分配表異議之訴之方式，當亦屬對更正分配表
        為反對之陳述，執行法院當不能依更正之分配表實行分
        配。」（見原審卷第56頁至第57頁、本院卷第7頁）顯
        見上訴人之真意仍係提起分配表異議之訴。
      從而，上訴人於原審判決其敗訴後，方於上訴狀內主張
        其上開書狀是要為反對之陳述，因受任人蘇吉宗不懂，
        竟變成分配表異議之訴，並將事件分至民事庭審理，係
        法院作業錯誤所致，責任不應由上訴人負擔云云（見本
        院卷第6頁至第7頁），與事實及法律規定不符，故其此
        部分主張即非可採。
    (二)上訴人提起之分配表異議之訴與強制執行法第41條第1項
      之規定不符：
      按異議未終結者，為異議之債權人或債務人，得向執行
        法院對為反對陳述之債權人或債務人提起分配表異議之
        訴，強制執行法第41條第1項定有明文。
      本件於原審法院民事執行處定96年3月23日下午3時實行
        分配前，聲明異議者為乙○○、戊○○與丁○○，並非
        上訴人，揆諸上開規定，得依強制執行法第41條第1項
        規定，提起分配表異議之訴之人，係於分配期日前，對
        分配表聲明異議之人即被上訴人，由其等對為反對陳述
        之債權人或債務人提起。本件上訴人非屬依強制執行法
        第39條第1項規定於分配期日前，向執行法院提出書狀
        聲明異議之人，尚不得依強制執行法第41條第1項規定
        提起分配表異議之訴。
      上訴人及其訴訟代理人陳福寧律師（已解除委任）經原
        審及本院歷次闡明後，均明確表示依強制執行法第41條
        第1項規定提起分配表異議之訴（見原審卷第56頁至第
        57頁、本院卷第37頁、第80頁背面），故法院僅能就其
        提起之分配表異議之訴是否符合上開規定乙節予以審酌
        。且因其不得依強制執行法第41條第1項規定提起分配
        表異議之訴，已如前述，故本院自毋庸再審酌兩造間之
        借貸情形、違約金之約定是否過高等情，併此敘明。
五、綜上所述，上訴人提起本件分配表異議之訴，與強制執行法
    第41條第1項之規定不合，不應准許。原審所為上訴人敗訴
    之判決，理由雖有不同，但結論並無二致，上訴意旨指摘原
    判決不當，求予廢棄改判，為無理由，應予駁回。至上訴人
    於民事訴訟程序雖受敗訴之判決，惟其提出之上開書狀，究
    竟能否認為係強制執行法第40條之1第2項規定之反對陳述，
    允宜由原審法院民事執行處依權責審認之，併此敘明。
六、本件事證己明，兩造其餘攻擊防禦方法及所舉證據，經本院
    審酌後，核與本件判決結果不生影響，爰不再一一論述。至
    上訴人聲請命乙○○提出臺灣新光商業銀行莊敬分行存摺供
    查核相關匯入資料乙節，核非必要，附此敘明。
七、據上論結，本件上訴為無理由，依民事訴訟法第449條第2項
    、第78條，判決如主文。
中    華    民    國    97    年    12    月    3     日
                    民事第十四庭
                        審判長法  官  張  蘭
                              法  官  鄭純惠
                              法  官  邱瑞祥
正本係照原本作成。
不得上訴。
中    華    民    國    97    年    12    月    3     日
                              書記官  明祖星


司法院資訊處製作；財團法人民間司法改革基金會備份。
